臺灣高等法院刑事裁定　　　　　　　　100年度毒抗字第370號
抗　告　人
即　被　告　張俊偉
上列抗告人因違反毒品危害防制條例案件，不服臺灣板橋地方法
院100 年度毒聲字第1054號，中華民國100 年11月23日所為令入
勒戒處所觀察、勒戒之裁定（聲請案號：臺灣板橋地方法院檢察
署100 年度聲觀字第902 號），提起抗告，本院裁定如下：
    主  文
抗告駁回。
    理  由
一、原裁定意旨略以：被告張俊偉分別基於施用第一級毒品海洛
    因、第二級毒品甲基安非他命之犯意，於民國100 年10 月4
    日2 時15分許為警採集尿液檢體前回溯26小時、96小時內之
    某時許（被告於100年10月3日23時30分許經警查獲後之受拘
    束期間不予計算），在不詳地點，以不詳方式，各施用第一
    級毒品海洛因、第二級毒品甲基安非他命1次。嗣於100年10
    月3日23時30分許，在新北市○○區○○路14之7號2樓處為
    警查獲，並當場扣得安非他命吸食器1組、注射針筒1支等物
    。而本件被告張俊偉雖矢口否認上揭犯行，惟其經警採集之
    尿液送驗結果，呈鴉片類、安非他命類陽性反應，有台灣檢
    驗科技股份有限公司100年10月25日出具之濫用藥物檢驗報
    告1紙附卷可稽（見偵查卷第80頁），並有100年10月4日2時
    15 分勘察採證同意書、新北市政府警察局蘆洲分局偵辦毒
    品案件尿液代號對照表（代碼編號：I0000000，姓名：張俊
    偉）可憑（見偵查卷第45、48頁），被告張俊偉對於其為警
    查獲後採集尿液檢體（編號：I0000000），係經被告同意且
    由其親自排放並封緘捺印，再交由原查獲警察機關送請檢驗
    過程等情節，亦均表示過程屬實，沒有意見等語（參同上卷
    第9、70頁），足徵被告在經警採尿前回溯26小時、96小時
    內之某時，確曾有施用第一級海洛因、第二級甲基安非他命
    之犯行。又本件被告張俊偉係初犯毒品危害防制條例第10條
    第1項暨第2項之施用第一、二級毒品行為，有臺灣高等法院
    被告前案紀錄表在卷足考，本件聲請應予准許，爰裁定將被
    告送勒戒處所觀察、勒戒等語。
二、抗告意旨略以：被告為警查獲期間正因患有嚴重感冒症狀，
    服用感冒藥中，恐影響尿液送驗結果，況被告早於100 年4
    月26日起開始於新北市立聯合醫院接受美沙冬替代療法至今
    ，於治療期間配合度佳，戒治動機高，且醫囑「因美沙冬為
    二級管制藥，斷然停藥恐有戒斷症狀，建議持續治療以利病
    情改善」，若送勒戒，對病情有不利影響；再者，被告現有
    正當職業，若因前往勒戒必將面臨失業，影響生計，請給予
    自新之機會，被告會自行繼續服用藥物治療，並自行接受尿
    液檢驗云云。
三、經查：
  (一)按犯毒品危害防制條例第10條施用第一級毒品或第二級毒品
    之罪者，檢察官應聲請法院裁定，或少年法院（地方法院少
    年法庭）應先裁定，令被告或少年入勒戒處所觀察、勒戒，
    ，其期間不得逾2月，同條例第20條第1項定有明文，此為法
    律之強制規定，故凡施用第一、二級毒品之初犯，依法一律
    應送勒戒處所觀察、勒戒，不得藉詞免除。
  (二)本件抗告人即被告張俊偉於上揭時許為警查獲後，所採集之
    尿液經送台灣檢驗科技股份有限公司檢驗鑑定結果，確呈鴨
    片類、安非他命類陽性反應，此有該公司出具之濫用藥物尿
    液檢驗報告在卷可稽（偵卷第80頁）。而按施用海洛因24小
    時內，約有施用劑量之80 %經由尿液排出，其主要代謝物為
    嗎啡，而可檢出之濃度，與施用劑量、頻率、飲用水之多寡
    、個人體質、代謝情況及尿液收集時間等因素有關，一般可
    檢出之最長時限為服用後2 至4 天，有行政院衛生署管制藥
    品管理局93年12月2 日管檢字第0930011566號函文可稽；又
    人體施用第二級毒品甲基安非他命經尿液排出之時間，依施
    用者食量多寡、人體代謝功能、施用者之年齡及性別有所差
    異，惟一般而言，施用者在96小時內所排出之尿液均有可能
    被檢出。再者，以酵素免疫分析或薄層定性分析等方式為初
    步篩檢者，固具有相當程度偽陽性之可能，惟如以氣（液）
    相層析／質譜儀分析法（即GC/MS） 作為確認檢驗之方式，
    出現偽陽性反應之機率極低，此為毒品檢驗學之常規，亦為
    法院辦理相關違反毒品危害防制條例案件所知悉，已具相當
    之公信力，是前開檢驗結果足以作為認定被告確曾施用海洛
    因、甲基安非他命事實之依據。被告雖辯稱為警查獲期間有
    服用感冒藥云云，惟依卷附之上開濫用藥物檢驗報告所示，
    該檢驗報告採取之尿液檢驗方法，乃先對尿液檢體以（EIA
    ）酵素免疫分析法作初步篩驗，再經（GC/MS） 氣相層析質
    譜儀法確認呈MDMA陽性反應，依前開說明，不致產生偽陽性
    反應，亦足以排除檢驗錯誤之可能，該檢驗結果自屬可信，
    並無再送其他鑑定機構複驗之必要。從而，本件被告為警採
    尿送驗結果既呈鴨片類、安非他命類之陽性反應，自已足徵
    被告於100 年10月4 日2 時15分許為警採尿前回溯26小時、
    96小時內之某時許，確有施用第一級毒品海洛因、第二級毒
    品甲基安非他命之行為至明，被告空言否認，並無可採。
  (三)被告抗告意旨另主張其已於本件為警查獲前，自動至新北市
    立聯合醫院接受美沙冬替代療法至今，請求准予繼續進行該
    項治療云云。惟按為鼓勵施用毒品者，於犯罪未發覺前，自
    動向行政院衛生署指定之醫療機構請求治療，且不干擾該等
    醫療機構正進行之醫療行為，爰設毒品危害防制條例第21條
    第1 項及第2 項前段之規定，為避免施用毒品者曲解上開美
    意，一邊繼續吸毒，一邊求治，藉以脫免法律約束之流弊，
    爰設第2 項但書，規定此種法律豁免，僅以一次為限，若再
    經查獲，即依前條規定辦理（見立法院公報第84卷第65期第
    20 8頁，87年5 月20日修正公布毒品危害防制條例第21條增
    訂之立法理由意旨參照）。次按毒品危害防制條例第21條第
    2 項所稱「依前項規定治療中經查獲」，依其文義，應係指
    依該條第1 項規定，犯同條例第10條之罪者，於犯罪未發覺
    前，即自動向行政院衛生署指定之醫療機構請求治療，而於
    治療中始經查獲該項未發覺之犯罪而言；如行為人於參與減
    害替代療法後，於治療期間，難忍毒癮，再度施用毒品，即
    與該條鼓勵戒毒自新之立法意旨相悖，自無該條之適用（最
    高法院99年度台上字第2988號判決亦同此意旨）。是被告雖
    於本件查獲前之100 年4 月26日，即自動至新北市立聯合醫
    院參加替代療法治療，有其所提該院於100 年12月1 日出具
    之新北市立聯合醫院第NO：0000000 號診斷證明書為據，惟
    被告本件施用毒品之時間係在接受治療後之於100 年10月4
    日2時15分許為警採集尿液檢體前回溯26小時、96小時內之
    某時許，被告顯係於治療期間再犯本件施用毒品犯行為警查
    獲，依上開說明，被告所為自與毒品危害防制條例第21條之
    例外規定不合。此外，揆諸前開診斷證明書所載，被告係鴉
    片類依賴，而依行政院衛生署94年9 月9 日衛署醫字第0940
    204557號函公告之替代療法作業原則所示，被告所接受之美
    沙冬替代療法，僅係針對鴉片類成癮之維持治療，尚不及於
    第二級毒品甲基安非他命，是單就被告施用甲基安非他命之
    犯行，即得依毒品危害防制條例第20條第1 項，裁定命被告
    送觀察勒戒處所觀察、勒戒，被告前開所辯，洵無足採。
  (四)末按，毒品危害防制條例第20條第1 項係保安處分之一種並
    屬強行規定，除檢察官依同法第24條第1 項為附完成戒癮治
    療之緩起訴處分，可排除適用外，凡經檢察官聲請，法院僅
    得依法裁定令入勒戒處所觀察、勒戒，以查其是否仍有施用
    毒品傾向，並據以斷定幫助抗告人徹底戒毒之方法，法院尚
    無自由斟酌以其他方式替代之權。本件檢察官經斟酌被告之
    個案情形，認以向法院聲請觀察、勒戒始能達成戒癮治療之
    目的，而不為被告緩起訴處分及到指定醫療醫院為替代療法
    之諭知，乃屬檢察官適法職權之行使。綜上所述，被告確有
    施用第一級毒品、第二級毒品之行為，且其所為亦與毒品危
    害防制條例第21條所指於犯罪未發覺前，自動向行政院衛生
    署指定之醫療機構請求治療規定之要件未合，原審因依檢察
    官之聲請，裁定被告應送勒戒處所觀察、勒戒，於法並無不
    合。至被告抗告意旨雖稱如送勒戒處所觀察勒戒，恐再度面
    臨失業，對日後之生計恐有重大影響云云，此縱屬實情，亦
    與被告應受觀察、勒戒之事由無涉。本件抗告為無理由，應
    予駁回。
據上論結，應依刑事訴訟法第412條，裁定如主文。
中    華    民    國   100    年    12    月    19    日
                  刑事第二十一庭審判長法  官  周政達
                                      法  官  江翠萍
                                      法  官  許永煌
以上正本證明與原本無異。
不得再抗告。
                                      書記官  林吟玲
中    華    民    國   100    年    12    月    20    日